【裁判字號】    89,訴,1711
【裁判日期】    900823
【裁判案由】    水土保持法
【裁判全文】
臺北高等行政法院判決                            八十九年度訴字第一七一一號
                              .
    原      告   甲○○
    訴訟代理人   李平義律師
    被      告   台北市政府
    代  表  人   乙○○市長.
    訴訟代理人   丙○○
右當事人間因水土保持法事件，原告不服行政院農業委員會中華民國八十九年八月十
六日（八九）農訴字第八九○一二五五八一號訴願決定，提起行政訴訟，本院判決如
左：
      主  文
原告之訴駁回。
訴訟費用由原告負擔。
      事  實
一、事實概要：緣原告未先擬具水土保持計畫申請核定，即擅於坐落台北市○○區○
    ○段一小段五九一等地號土地（下稱系爭土地）開挖整地，砌築塊石駁崁、水櫃
    、水池以及闢路、埋設大型涵管等行為，因原告未依被告民國（下同）八十九年
    一月四日府建四字第八九○○三五六八○二號處分書停止一切非法開發使用行為
    ；及同年一月十三日、十四日、十五日強制拆除違規工作物後，仍不服制止繼續
    違規施工，嗣經被告於同年三月十四日以府建四字第八九○二五五八六○○號處
    分書按次裁處原告新台幣（下同）三十萬元罰鍰，三台挖土機沒入，並令立即停
    工及限期改善，自行拆除及清除全部違規工作物等。原告不服，提起訴願，遭決
    定駁回，遂向本院提起行政訴訟。
二、訴之聲明：
    (一)原告聲明：訴願決定及原處分均撤銷。
    (二)被告聲明：如主文所示。
三、兩造爭點：
    原告主張其系爭土地，雖公告劃入山坡地範圍，但早已編定為田、旱地目，並完
    成開發使用，則其在該地施工經營使用行為，即不須先擬具水土保持計劃送核，
    被告竟予處罰，顯有違誤，是否可採？
    (一)原告主張之理由：
      1.查水土保持法的立法精神、意旨、理由及過程可知，水土保持法之立法絕非
        在限制農民對已完成開發使用的山坡地農耕用地的一切利用行為，而是在規
        範「從未」開發利用的山坡地，在該山坡地經依「山坡地保育利用條例」、
        「山坡地保育利用條例施行細則」及「山坡地土地可利用限度分類標準」查
        定公告為「宜農」、「宜林」、「宜漁」、「宜牧」地後，要進行農、林、
        漁、牧之開發使用時，須做好水土保持措施，且為防範未然，故要求須先擬
        具水土保持計劃送核，以供憑據，此觀水土保持法第八條第一項第二款及第
        十二條規定自明。本件被告所做成的處分書指出的違規內容，主要是原告未
        先擬具水土保持計劃送核，即進行一切農耕及利用行為。然查，原告耕作之
        山坡地農耕用地，早已完成開發使用（註：自五十五年起，原告已於系爭山
        坡地之農耕用地上耕作迄今），且早已被政府地政機關依現況完成農耕用地
        「田」「早」地目之編定，因早已是農地，故於山坡地劃定公告後，亦不須
        查定公告為「宜農」地，並定防止超限利用之界限。（註：原告之農地於七
        十九年三月一日被被告公告劃入山坡地範園。）今原告在該地經營、使用之
        行為應無水土保持法第十二條第一項規定之適用，即「不須先擬具水土保持
        計劃送核」之必要，而是應適用水土保持法第八條第一項第二款之規定，即
        「依水土保持技術規範實施水土保持處理與維護。」因此被告依據水土保持
        法第十二條第一項規定，並援引同法第二十三條第二項及第三十三條第一項
        第二款、第二項做成行政處分，顯然適用法令錯誤，此違背法令的行政處分
        ，如何令人心服？復觀行政院農委會於八十五年八月六日（八五）農林字第
        五○三○三七五Ａ號所公布之「水土保持技術規範」第六條有關山坡地內從
        事農地開發利用之水土保持處理與維護原則為「‧‧‧應依山坡地保育利用
        條例規定查定結果合理使用，不得超限利用。‧‧‧」同規範第七十六條第
        一項規定：「主管機關須調查土地利用現況，其目的在提供水土保持處置之
        依據‧‧‧」，而同條項第二款第三點更明定「為配合農地水土保持處理之
        需要，土地利用現況調查時，業應核對每筆土地之查定類別，以為實施農地
        水土保持處理之依據。」同規範第三八三條就農、林、漁、牧用地之開發利
        用規定「山坡地供農業使用者，應依山坡地可利用限度查定結果使用，不得
        超限利用。」假如被告於七十九年三月一日公告原告所有農耕用地屬未開發
        利用之山坡地，其即有法律義務查定原告土地之類別，以防止土地超八十五
        年六月二十九日（八五）農林字第五○三○三二五Ａ號所公布之「水土保持
        計劃審核及監督要點」限利用並供做農地實施水土保持處理之依據，今被告
        迄今從未依法做查定類別公告，已顯然有廢弛職務瀆職之刑責及行政疏失矣
        ！更因其廢弛職務，卻使原告在進行農業行為之際，受到不當行政處分的干
        預而蒙受鉅大的損害與冤屈。另一方面，若被告有依法律義務對原告之農地
        進行查定時，發現已完成開發、利用及經營農業，而無須公告為「宜農」地
        ，則被告又何必頻頻以水土保持法第十二條第一項規定苦苦迫害相繩呢？最
        後再觀行政院農委會於第三十三條規定「依水土保持技術規範實施農地水土
        保持處理與維護之開挖整地，免擬具水土保持計劃。但仍應向主管機關申請
        並接受監督與指導」。同要點第三十條規定「於山坡地內從事農、林、漁、
        牧地（註：此應是指依法查定公告之「宜農」、「宜林」、「宜漁」、「宜
        牧」地）之開發利用所需之修築農路、開挖整地或整坡作業，在省市主管機
        關指定規模以下者，得以簡易水土保持申報書代替水土保持計劃‧‧‧」顯
        然原告並未違反水土保法第十二條第一項的規定！今原告在被告屢次違法行
        政處分相逼下，透過台北市議員、立法委員民意代表舉辦會勘，協調及申請
        ，以求在從事農作可免再受被告之不當干預及裁罰，然被告仍一意孤行，變
        本加厲濫施行政處分，已令原告陷於浩劫之地。退萬步言，若原告真的須先
        擬具水土保持計劃送核，那被告亦須公布在「何種規模」下，得以簡易水土
        保持申報書代替水土保持計劃，然可悲的是被告從未公布且其相關主管官員
        亦不知有此項規定！而今原告只是單純從事農耕及農地利用、改良行為，諒
        必在可以以簡易水土保持申報書代替水土保持計劃之指定規模範圍內，今被
        告及訴願決定機關不察，妄加予違法的行政處分並予維持，豈令人甘服？
      2.原告已於八十九年一月十二日就被告八十九年一月四日府建四字第八九○○
        三五六八○二號處分書（註：即訴願決定書所認定的「前次處分書」）其正
        確性及適法性聲明不服而提起訴願在案，迄八十九年三月十四日時（即八十
        九年三月十四日府建四字第八九○二八六○○號處分書做成之時）尚在審議
        中。今被告唐突以未確定的行政處分書為依據，且現況事實與地點皆已變更
        不復相同之際，被告另引用水土保持法第三十三條之規定，再做成八十九年
        三月十四日府建四字第八九○二五五八六○○號處分書，豈令人甘服？
      3.原告為一殷實的老農民，一生務農，自五十五年取得台北市○○區○○段一
        小段五四三地號等多筆農地所有權後，即一直從事農業耕種，並整修坡崁，
        興築水利設施等，以防止土壤流失及做好水土保持處理與維護，這一切應屬
        憲法保障財產權及農業耕作權之權利行使的正當行為，絕非是被告原處分所
        指的「非法開發使用行為」。另外，地目早已被編定為「田、旱」地目，顯
        示該土地早已完成開發使用，為農耕用地不容置疑，原告在私有（自有）農
        地上，三十多年來運用科學技術，以興修水利、增進地力，改善農業環境，
        規劃土地利用，開發農業資源，促成農業工業化，此不僅有憲法第一百四十
        六條之保障，且原告同時花費鉅大成本做好水土保持的相關措施，亦為水土
        保持法之獎勵行為。今被告昧於良知及隱瞞真正農業耕作之事實並擅引水土
        保持法第十二條第一項規定而予以行政處分，其行為顯屬濫用職權及適用法
        律錯誤，其侵害原告行使憲法保障之農業耕作及財產權之權利，至為顯然。
      4.政府積極鼓勵農業經營進而有農發條例之制定，土地法、山坡地保育利用條
        例、水土保持法等法規的配合修正，在於使農民樂於從事農業、發展農業。
        多年來，原告一秉初衷從事農業之精緻發展與經營，故率先不計成本於原告
        已開發利用完成之自有農地上運作，自不得與未開發利用之保安林區域內或
        森林區內土地之開發利用，須先提水土保持計劃送核相提並論。另外，為求
        山坡地的保育及水土的保持而興築坡崁、水池、水櫃等設施，業經台北市議
        會分別於八十五年十二月二十六日下午二時、八十六年一月十一日上午十時
        ，會同台北市政府建管處等單位至現場會勘，並做成會勘記錄，認為該等設
        施有利於山坡地保育、水土保持及公共安全之維護，並屬於農耕行為及農業
        經營所必要，同時並無引起公共危險之虞，及違反訴願決定書所引用之法條
        ，應准予維持現狀。                                                                                   開具之專業診斷，顯然有違「平等原則」及「行政自我拘束原則」等語，惟
      5.原告於系爭自有山坡農地上之一切農業行為及農地改良，全與訴願決定書所
        認定屬水土保持法第八條第一項第三款、第四款、第五款之規範行為有間，
        因此並無水土保持法第十二條第一項、第十三條第一項、第二十三條第二項
        及第三十三條等法條之適用。被告空泛指出「原告所施工作物均涉及開挖整
        地行為，無論應否申辦建築執照，均應依法擬具水土保持計畫送請主管機關
        核定」，殊不知該工作物皆是水土保持處理與維護之必要，如前揭所述，並
        不在水土保持法所規範應先擬具水土保持計畫送核範疇內，豈容被告擴大解
        釋「開挖整地」之文義，而置其他事實與相關法規於不顧，進而濫下行政處
        分以剝奪原告之財產及農耕與農地改良之權利。
    (二)被告主張之理由：
      1.查原告未經申請核准，於系爭土地上違規開發使用等行為，業經被告於八十
        五年十二月十八日起查報、取締，並將歷次查獲違規施築構造物等行為，按
        次分別開立處分書處分（計四十一張，含原告不服之被告八十九年三月十四
        日府建四字第八九○二五五八六○○號處分書）並限期實施改正，惟原告均
        未依限實施改正且持續違規施工，被告遂依法處分，並無違誤。
      2.再查原告之施工方式及所施做之工作物已涉及修築農路、開挖整地行為，故
        應依法擬具水土保持計畫送核，原告未依法令規定提出申請核准，即於系爭
        土地擅自開挖整地、闢路、砌築石塊駁崁、水池（開挖利用）、水櫃（開挖
        利用）埋設大型涵管等構造物及經營使用，即屬違規施工行為，自應受水土
        保持法之規範，此亦為被告依法行政及保障全體國民基本權利之立場，故原
        告顯係對法令之見解有誤。本件原告雖一再經裁罰，惟仍未依限改正，又繼
        續違規施工，被告依水土保持法第三十三條規定按次分別處分至改正為止，
        係依法行政，並無不合。
      3.又原告訴稱：被告唐突以八十九年一月四日府建四字第八九○○三五六八○
        二號未確定之行政處分書為依據‧‧‧再做成八十九年三月十四日府建四字
        第八九○二五五八六○○號處分書，豈能令人甘服等語，經查本件處分書內
        之記載，其處分理由係針對原告經繼續限期改正而不改正者或實施仍不合水
        土保持技術規範者，按次分別處罰至改正為止，原告未即改正，被告依法再
        予處分，於法有據。另原處分如未經行政救濟途徑（訴願、行政訴訟）加以
        變更或撤銷者，該處分仍具有公法上之效力，被告仍得據以為他處分之依據
        ，是其就此所述，亦係對法令有所誤解。
      4.至於原告又訴稱：原告在私有（自有）農地上，三十多年來運用科學技術，
        以興修水利、增進地力，改善農業環境，規劃土地利用‧‧‧，應受憲法第
        一四六條之保障乙節，有關被告各項施政均在憲法及各項法令規範下為之，
        人民依法取得之土地所有權均受法律之保障與限制。基於都市均衡發展、農
        業土地之保護及土地合理規範利用，政府訂頒「都市計畫法」、「建築法」
        、「農業發展條例」及「水土保持法」等法令，旨在規範各種土地須合理與
        合法利用，以免因不當開發利用而影響他人或公眾安全。是以原告之行為除
        須符合國憲、國策、「都市計畫法」等相關法律、法令之使用目的，其開挖
        整地、整坡、堆砌塊石駁崁及興建水池、水櫃‧‧‧等行為，亦須符合水土
        保持法及其相關技術規範等規定，被告依法行政，對逾越法令之違規行為予
        以適法裁罰，並無不合。
      理  由
一、按「公、私有土地之經營或使用，依本法應實施水土保持處理與維護者，該土地
    之經營人、使用人或所有人，為本法所稱之水土保持義務人」、「下列地區之治
    理或經營、使用行為應經調查規劃，依水土保持技術規範實施水土保持之處理與
    維護‧‧‧三、探礦、採礦、鑿井、採取土石或設置有關附屬設施。‧‧‧五、
    於山坡地或森林區內開發建築用地或設置公園、墳墓、遊憩用地、運動場地或軍
    事訓練場、堆積土石、處理廢棄物或其他開挖整地。」、「第八條第一項第三款
    至第四款之開發、經營或使用行為，‧‧‧其水土保持義務人應先擬具水土保持
    計畫，送請主管機關核定，‧‧‧」、「第八條第一項第五款之開發、經營或使
    用行為，其水土保持義務人應先擬具水土保持計畫，送請主管機關核定，‧‧‧
    其水土保持計畫未經主管機關核可前，各目的事業主管機關不得逕行核發開發或
    利用之許可‧‧‧」、「未依第十二條至第十四條規定之一擬具水土保持計畫送
    主管機關核定而擅自開發者，除依第三十三條規定按次分別處罰外，主管機關應
    令其停工，得沒入其設施及所使用之機具，強制拆除及清除其工作物，所需費用
    ，由經營人、使用人或所有人負擔‧‧‧」、「有下列情形之一者，處新台幣六
    萬元以上三十萬元以下罰鍰‧‧‧二、違反第十二條至第十四條規定之一，未先
    擬具水土保持計畫或未依核定計畫實施水土保持之處理與維護者，或違反第二十
    三條規定，未在規定期限內改正或實施仍不合水土保持技術規範者。前項各款情
    形之一，經繼續限期改正而不改正者或實施仍不合水土保持技術規範者，按次分
    別處罰，至改正為止。‧‧‧」分別為水土保持法第四條、第八條第一項、第十
    二條第一項、第十三條第一項、第二十三條第二項、及第三十三條定有明文。
二、本件原告未先擬具水土保持計畫申請核定，即擅於系爭土地，開挖整地，砌築塊
    石駁崁、水櫃、水池及闢路、埋設大型涵管等行為，經被告以八十九年一月四日
    府建四字第八九○○三五六八○二號處分書停止一切非法開發使用行為，及同年
    一月十三日、十四日、十五日強制拆除違規工作物後，原告抗未停止而繼續違規
    施工，被告再以八十九年三月十四日府建四字第八九○二五五八六○○號處分書
    裁處原告三十萬元罰鍰，三台挖土機沒入，並令立即停工及限期改善，自行拆除
    及清除全部違規工作物等，原告不服，提起訴願，遭決定駁回，復起訴主張其系
    爭土地，雖公告劃入山坡地範圍，但早已編定為田、旱地目，並完成開發使用，
    則其在該地經營使用行為，自不須先擬具水土保持計劃送核，被告竟予處罰，顯
    有濫用職權及適用法令錯誤，詳如其事實欄所載理由等語。按水土保持法係為實
    施水土保持之處理與維護，以保育水土資源，涵養水源，減免災害，促進土地合
    理利用，增進國民福祉所制定。故於山坡地及森林區內從事農、林、漁、牧地之
    開發利用所需之修築農路、開挖、整地、整坡作業等行為，自應先擬具水土保持
    計畫，送請主管機關核定後始得為之。本件原告先後在系爭土地，未經擬具水土
    保持計畫申請核定，即擅自開挖整地、砌築塊石駁崁、水櫃、水池及闢路、埋設
    大型涵管等行為，屢經被告按次處罰，並列管限期改正有案，原告依然故我，執
    意施作，經被告以八十九年一月四日府建四字第八九○○三五六八○二號處分書
    停止一切非法開發行為，及同年一月十三日、十四日、十五日強制拆除違規工作
    物後，原告竟無視公權力，繼續違規施工，造成現場表土裸露，喪失涵養功能，
    有地形圖及照片附卷可稽，則被告再以八十九年三月十四日府建四字第八九○二
    五五八六○○號處分書裁處三十萬元罰鍰，三台挖土機沒入，並令立即停工及限
    期改善，自行拆除及清除全部違規工作物，揆諸首揭規定，自無不合。
三、又原告訴稱其在自有農地從事改良、整地行為，應受憲法保障，被告援引水土保
    持法對原告處罰，顯有違誤乙節。查人民取得土地所有權，依法受法律保障與限
    制，首揭水土保持法之規定，均係為調和公益與私益以法律所為必要之限制，並
    未逾越憲法規定法律保留之範圍，原告之前述行為，既違反水土保持法之規定，
    被告援引為處罰之依據，洵無違誤，原告此部分主張，亦不足採。
四、綜上說明，本件被告所為處分，認事用法，均無違誤，訴願決定予以維持，亦無
    不合，原告起訴意旨，難謂為有理由，應予駁回。
五、據上論結，本件原告之訴為無理由，依行政訴訟法第九十八條第三項前段，判決
    如主文。
中      華      民      國     九十     年      八      月    二十三    日
                    臺 北 高 等 行 政 法 院  第 二 庭
                                審 判 長 法  官    王立杰
                                         法  官    陳雅香
                                         法  官    黃本仁
右為正本係照原本作成。
如不服本判決，應於送達後二十日內，向本院提出上訴狀並表明上訴理由，如於本判
決宣示後送達前提起上訴者，應於判決送達後二十日內補提上訴理由書（須按他造人
數附繕本）。
中      華      民      國     九十     年      八      月    二十四    日
                                         書記官    姚國華


司法院資訊處製作；財團法人民間司法改革基金會備份。
